【裁判字號】    99,抗,184
【裁判日期】    990531
【裁判案由】    聲明異議
【裁判全文】
臺灣高等法院民事裁定                   99年度抗字第184號
    抗  告  人  乙○○
上列抗告人因與相對人甲○○○間強制執行聲明異議事件，對於
中華民國98年12月7日臺灣臺北地方法院98年度執事聲字第66號
裁定提起抗告，本院裁定如下：
    主  文
抗告駁回。
抗告費用由抗告人負擔。
    理  由
一、本件聲請與抗告意旨略以：抗告人於民國85年間聲請對第三
    人朱李哖、朱阿櫻、朱智惠所有財產為強制執行，其中臺北
    市○○區○○段三小段896建號建物僅坐落於附表編號5所示
    土地上，並未坐落於附表編號1、2、3、4、6、7所示土地。
    且附表編號5所示土地及其上896、898、899建號建物業經原
    法院於民國87年間拍定，故其抵押權登記業經塗銷。原裁定
    誤認896建號建物必須併同附表所示土地移轉，復誤認為抗
    告人並未就896建號建物設定抵押權，進而誤認抗告人並未
    取得執行名義，而駁回抗告人就附表編號2、3、4、6、7所
    示土地強制執行之聲請，尚有未洽，爰提起抗告請求廢棄原
    裁定等語（按附表編號1所示土地業經原法院准予強制執行
    ，附表編號5所示土地則經抗告人撤回強制執行之聲請）。
二、經查本件強制執行經過如下：
  (一)第三人朱李哖、朱阿櫻、朱智惠於民國82年8月27日，以其
    所有如附表編號5所示土地（應有部分各為1/6、1/12、1/12
    ）、以及朱李哖所有坐落其上建號896、898、899建物，設
    定本金最高限額新臺幣（下同）600萬元之抵押權予抗告人
    ，並於82年9月2日向抗告人借款500萬元，其後因未能清償
    ，經原法院以84年度拍字第2430號民事裁定准許拍賣上開土
    地與建物，有抵押權設定契約書與該裁定影本可稽（見本院
    卷第6至10頁）。第三人朱阿櫻復於84年1月23日，以其所有
    如附表所示土地，設定本金最高限額新臺幣（下同）240萬
    元之抵押權予抗告人，並於84年3月31日向抗告人借款130萬
    元，其後因未能清償，經原法院以85年度拍字第475號民事
    裁定准許拍賣附表所示土地，有抵押權設定契約書、民事裁
    定、他項權利證明書正本可證（見原法院卷第4至11頁）。
  (二)嗣抗告人持上開84年度拍字第2430號、85年度拍字第475號
    民事裁定為執行名義，向原法院聲請強制執行（85年度執字
    第12059號）。惟朱李哖於86年1月3日死亡，其就上開建物
    與附表編號5所示土地所有權應有部分由朱阿櫻、朱智惠繼
    承而為公同共有。而建號896、898、899建物及其基地即附
    表編號5所示土地，業於87年8月14日經原法院拍賣，分別由
    第三人馮志成、黃國樑、廖吳秀鶴拍定，其抵押權登記因而
    塗銷，經本院調卷查明屬實，並有原法院87年8月26日囑託
    塗銷抵押權登記函影本三份可按（見本院卷第53至55頁），
    且當時地政機關並未表明建號896號建物所有權應連同附表
    編號2、3、4、6、7所示土地所有權一併移轉。至於朱阿櫻
    、朱智惠所有如附表所示土地，則因無人應買而依法視為撤
    回，其查封登記因而塗銷，亦經本院調卷查明屬實，有原法
    院89年7月7日囑託塗銷查封登記書影本可按（見本院卷第46
    頁）。
  (三)而第三人馮志成將附表編號5所示土地與上開建號896建物出
    賣予相對人，並於88年2月3日辦理所有權移轉登記；相對人
    復另外單獨向第三人朱阿櫻買受其所有如附表編號1、2、3
    、4、6、7所示土地，並於95年9月20日辦理所有權移轉登記
    ，有896建號建物異動索引、建物登記謄本、土地登記謄本
    在卷可稽（見本院卷第13、32、45頁、原法院卷第12至23頁
    ）。抗告人又於98年2月23日，持上開85年度拍字第475 號
    民事裁定為執行名義，向原法院聲請為本件強制執行，但於
    98年4月13日撤回就附表編號5所示土地之強制執行聲請，有
    聲請狀可按（見原法院卷一第1、68至69頁）。
  (四)惟附表編號2、3、4、6、7所示土地，經台北市松山地政事
    務所查閱該所建物勘測成果圖及地籍圖結果，均無法認定是
    否為896建號建物之建築基地或法定空地；嗣經該所函請台
    北市建築管理處依該處網際網路土地使用分區申請及查詢系
    統、台北市建築物電腦地籍套繪圖、台北市建築管理資訊系
    統等檔案資料查對結果，認定896建號建物係依58使字第633
    號使用執照（57建陸崙字第063號建造執照）辦竣建物所有
    權第一次登記，而附表編號2、3、4、5、6、7所示土地為其
    建築基地。從而依照公寓大廈管理條例第4條第2項規定，附
    表所示土地，除編號1所示土地為公共設施道路用地外，其
    餘土地所有權應併同896建號建物所有權移轉，有台北市松
    山地政事務所98年3月2日函、98年11月4日函、台北市建築
    管理處98年3月26日函文在卷可證（見原法院卷一第35、58
    頁、卷二第70至71頁）。
三、按專有部分不得與其所屬建築物共用部分之應有部分及其基
    地所有權或地上權之應有部分分離而為移轉或設定負擔，公
    寓大廈管理條例第4條第2項定有明文。而依據立法委員提案
    理由則為：「規定專有部分權利內容，及其不得與所屬建築
    物共用部分之應有部分，及其基地所有權，或地上權之應有
    部分分離，而為移轉或設定負擔，以維持建築物區分所有權
    與基地共有權之一體化，以避免法律關係趨於複雜」，足證
    立法意旨在於限制已登記為一體之區分所有建築物與基地所
    有權之權利人為同一人者，其建築物或基地所有權應有部分
    移轉時，應受該項規定之限制。
四、從而第三人朱李哖於82年間，既已就其所有上開896建號建
    物所有權全部與附表編號5所示土地所有權應有部分設定抵
    押權，並經抗告人實行抵押權，於87年間經第三人馮志成拍
    定後，相對人再向馮志成買受之而於88年2月3日取得其所有
    權；又相對人另外單獨向第三人朱阿櫻買受抵押物即附表編
    號1、2、3、4、6、7所示土地，並於95年9月20日取得所有
    權，致使抵押物即附表編號2、3、4、5、6、7所示土地與其
    上建物即896建號建物復同歸於相對人一人所有，有如前述
    。則依上說明，抗告人再執原法院85年度拍字第475號民事
    裁定為執行名義，向原法院聲請就相對人所有如附表編號2
    、3 、4、6、7所示土地所有權應有部分為強制執行，即有
    公寓大廈管理條例第4條第2項規定之適用，仍應併同896建
    號建物所有權與附表編號5所示土地所有權應有部分移轉，
    因此抗告人單就本件土地為強制執行之聲請，並不合法。原
    裁定以本件強制執行系爭不動產之聲請違背上開法律規定為
    由，駁回抗告人之聲請，並無不合。抗告意旨指摘原裁定不
    當，聲明廢棄，為無理由，應予駁回。
五、又本件抗告人聲請執行之債權額為130萬元，而附表編號1所
    示土地所有權應有部分經鑑定價格為287萬5,500元，有估價
    報告書在卷可稽（見原法院卷一），如拍賣足敷清償債務，
    即無另行聲請拍賣附表編號2、3、4、6、7所示土地之必要
    。且必要時抗告人亦得另行取得其他確定終局判決為執行名
    義，再聲請就相對人所有其他財產例如上開建號896建物所
    有權及其基地即附表附表編號2、3、4、5、6、7所示土地所
    有權應有部分為強制執行，以符合公寓大廈管理條例第4條
    第2項之規定，附此敘明。
六、據上論結，本件抗告為無理由，爰裁定如主文。
中    華    民    國    99    年    5    月    31     日
                    民事第七庭
                        審判長法  官 鄭三源
                              法  官 呂太郎
                              法  官 邱  琦
正本係照原本作成。
本裁定除以適用法規顯有錯誤為理由外，不得再抗告。如提起再
抗告，應於收受後10日內委任律師為代理人向本院提出再抗告狀
。並繳納再抗告費新台幣１千元。
中    華    民    國    99    年    6     月    7     日
                              書記官 廖艷莉
附表
┌──┬────────────┬──┬────┐
│編號│地  段                  │地號│應有部分│
├──┼────────────┼──┼────┤
│ １ │臺北市○○區○○段三小段│264 │1/12    │
├──┼────────────┼──┼────┤
│ ２ │同上                    │267 │同上    │
├──┼────────────┼──┼────┤
│ ３ │同上                    │268 │同上    │
├──┼────────────┼──┼────┤
│ ４ │同上                    │269 │同上    │
├──┼────────────┼──┼────┤
│ ５ │同上                    │272 │詳卷    │
├──┼────────────┼──┼────┤
│ ６ │同上                    │275 │同上    │
├──┼────────────┼──┼────┤
│ ７ │同上                    │276 │同上    │
└──┴────────────┴──┴────┘

司法院資訊處製作；財團法人民間司法改革基金會備份。
